【裁判字號】    92,判,1370
【裁判日期】    921009
【裁判案由】    證券交易法
【裁判全文】
最  高  行  政  法  院  判  決                  九十二年度判字第一三七○號
    上  訴  人  甲○○
                丙○○
                乙○○
    訴訟代理人  葉維惇（會計師）
    被 上訴 人  財政部證券暨期貨管理委員會
    代  表  人  丁克華
右當事人間因證券交易法事件，上訴人不服中華民國九十年四月十二日臺北高等行政
法院八十九年度訴字第一二○二號判決，提起上訴。本院判決如左：
    主  文
上訴駁回。
上訴審訴訟費用由上訴人負擔。
    理  由
一、 上訴人於原審起訴主張：本件上訴人等與優鑫實業股份有限公司（下稱優鑫公
     司）、優美椅業股份有限公司（下稱優美椅業公司）、前展科技股份有限公司
     （下稱前展公司）及優勝國際投資股份有限公司（下稱優勝公司），於八十六
     年三月二十五日共同取得優美股份有限公司（下稱優美公司）股份累計達二九
     、四二三、四五六股，已超過優美公司已發行股份總額百分之十，嗣上訴人等
     與上開公司於八十六年八月十五日，增加持股共計二、○○○、○○○股，未
     於所持股份變動後即向被上訴人申報，亦未於累計增減變動超過已發行股份總
     額百分之一即向被上訴人申報並公告，被上訴人以其違反證券交易法第四十三
     條之一第一項規定，乃依同法第一百七十八條第一項第一款及第一百七十九條
     規定，處上訴人等罰鍰八萬元（折合新臺幣二十四萬元）。惟查證券交易法第
     四十三條之一第一項，僅就「應行申報事項」授權主管機關訂定，未就所謂「
     任何人單獨或與他人共同取得股份」之構成要件，授權該主管機關得以命令為
     補充規定，同法第一百八十二條授權財政部訂頒之證券交易法施行細則，亦無
     定有任何明確之規範。乃被上訴人竟自行頒布「證券交易法第四十三條之一第
     一項取得股份申報事項要點」（下稱申報事項要點），於「應行申報事項」外
     ，擴大定義「任何人單獨或與他人共同取得股份」之構成要件，實難謂於法無
     違。上訴人等主張應參酌鈞院八十九年度訴字第二五三號判決，以被上訴人裁
     處罰鍰之依據，係未經法律授權之行政命令，並藉此限縮人民權利，有違依法
     行政原則，鈞院自不應受其拘束。另證券交易法對各項持股申報義務之範圍，
     均於法條中明文規定，唯獨第四十三條之一未有類此規定，依法律邏輯解釋原
     則，自無由被上訴人蓄意擴張解釋。上訴人等於八十六年三月二十五日持有優
     美公司股份總額為百分之六．六，並未超過百分之十，當不生證券交易法第四
     十三條之一第一項所規範申報義務之問題。被上訴人以非本件發生時間之持股
     情形作為其處罰認定之依據，顯有違行政法院六十一年度判字第七十號判例「
     認定事實，須憑證據，不得出於臆測」之原則：被上訴人指出乙○○及丙○○
     在八十五年八月三十日、八十七年七月九日、八十七年七月十日及八十八年四
     月一日買賣優美公司股票時間及價格相近、數量相同及委託書連續編號；且上
     開四筆交易日期，非本件系爭持股變動期間所涵括。是被上訴人依據前述四筆
     交易認定上訴人等有意思聯絡且該意思聯絡仍「持續」及於本件，顯屬推測臆
     斷，自不足採。且申報事項要點係於八十四年九月五日訂頒，並規定於取得超
     過百分之十之股份時始負申報義務，從而上訴人等應於該日之後實際再取得超
     過百分之十時，方應申報，被上訴人慮未及此，顯有溯及既往之不法。又由於
     證券交易法第四十三條之一第一項後段規定，係前段申報事項變動之補正程序
     ，則上訴人等依法既無上開前段規定超過百分之十之申報義務，當亦無後段須
     為補正程序之義務。另關於違反證券交易法第四十三條之一第一項所規範申報
     義務，其處罰依據同法第一百七十八條規定，並無連續處罰之制裁，被上訴人
     擅就上訴人等持有優美公司股份超過百分之十暨後續每次持股變動達百分之一
     之行為，在未有任何通知改善之情況下，連續處以三十二次罰鍰，此違反「法
     律保留原則」。行政制裁，旨在達到督促相對人履行其未來義務之行政目的，
     而非以處罰為目的，否則將有行政手段對人民所造成的不利益與其所欲達成的
     公共利益間顯失衡平之議。又雖證券交易法中並未訂有如刑法總則有關牽連犯
     或連續犯從一重處斷或以一罪論之規定，惟被上訴人在未責令上訴人等改善之
     前提下，執意連續就各次未申報及辦理公告之行為，按次科處罰鍰，顯有不當
     。縱謂本件依證券交易法第四十三條之一第一項前段及後段規定應分別科處罰
     鍰，惟有關違反後段規定者，由於係基於同一意思所發動，仍應僅能科處一次
     罰鍰。又申報事項要點於八十七年十月三十一日修正時增訂第九點，縱謂本件
     於八十六年三月二十五日至八十八年八月十日間取得優美公司股份須依申報事
     項要點申報及補正，惟八十七年十月三十一日申報事項要點修正前之行為，依
     行為時有效之法令，由於係基於同一意思所發動，仍應無分別科處行政罰鍰之
     適用。另被上訴人認定優美椅業公司及前展公司為本件共同取得人部分，其推
     論顯屬謬誤。被上訴人一再指稱上訴人等與案關公司有犯意之聯絡，惟查案關
     公司均為獨立之法人組織，是否具有意思聯絡，應由被上訴人負舉證之責，被
     上訴人僅以其持有股份比例逕行認定，似有未洽。又該分析摘要表係被上訴人
     自行依據查得資料所作成之數據資料，上訴人無法認證。被上訴人指稱上訴人
     等與案關公司取得系爭優美公司股票係為穩固公司經營權乙節，惟查該公司迄
     至目前為止，其經營權實質內容均未改變，被上訴人徒以上訴人為鞏固經營權
     ，進而推斷上訴人等與案關公司間有意思聯絡，認定為證券交易法第四十三條
     之一所稱之共同取得人，似有未洽，為此訴請撤銷訴願決定及原處分。
二、 被上訴人在原審答辯則以：依據證券交易法第二條前段及同法第三條之規定，
     被上訴人為證券交易法之主管機關。次依證券交易法第四十三條之一第一項之
     立法意旨，被上訴人為期於執行該法之行政行為時具有明確性、可預見性及法
     律秩序安定性，並自我約束違反該規定被上訴人處分權之行使，以落實股權重
     大異動之管理，特依據該法第四十三條之一第一項之規定—主管機關所規定應
     行申報事項，訂定「證券交易法第四十三條之一第一項取得股份申報事項要點
     」發布實施。申報事項要點已具備行政命令之合法性要件，被上訴人援用證券
     交易法第四十三條之一第一項暨申報事項要點之規定而作成處分，係符合依法
     行政原則，自屬適法。本件系爭時間為八十六年八月十五日持股變動情形，係
     就共同取得人整體計算其股權變動事實是否有違證券交易法第四十三條之一第
     一項規定據以裁罰。被上訴人認定之共同取得人不僅上訴人甲○○、丙○○、
     乙○○等三人，尚有優鑫公司、優美椅業公司、前展公司、優勝公司等。經查
     本案共同取得人，依被上訴人向經濟部商業司及受託買賣優美公司股票之證券
     商，調閱渠等之資料觀之，其均已符合申報事項要點第三（一）點、第三（二
     ）點及第四點規定，爰將渠等認定為共同取得人。且依相關資料資料可證，甲
     ○○、丙○○、乙○○等三人關係密切，且渠等在優鑫公司、優美椅業公司、
     前展公司及優勝公司等公司所擔任之職務及持有之股權，顯然對於前開公司之
     經營、理財決策，具有決定性之影響力，再從渠等在委託買賣優美公司股票時
     之行為觀之，縱然市場上委託行為相似之情形容或有之，惟如相似之情形多日
     出現，若言渠等彼此間並無意思聯絡，顯有違常理，故被上訴人限於職權，雖
     無法證明渠等在主觀上之意思聯絡，然從客觀之事實，應足可證明渠等在取得
     優美公司股票之過程中，確有意思聯絡存在，核已符合申報事項要點第三（一
     ）點、第三（二）點及第四點所定義之共同取得人關係。另查被上訴人係針對
     上訴人等變動持股累計超過已發行股份總額百分之一時未及公告並向被上訴人
     申報作成之處分，並非就共同取得系爭股票總額超過百分之十部分而為處分。
     查證券交易法第四十三條之一之立法意旨係使股權重大異動之資訊能「即時」
     且充分揭露予投資人作為其投資決策之參考。而證券交易法第四十三條之一第
     一項前後段之規定，係屬取得人不同之作為義務，且證券交易法中並未訂有如
     刑法總則有關牽連犯或連續犯之規定，尚難比附援引非屬行政法之刑法總則之
     規定，予以從一重處斷或以一罪論，故取得人違反任一作為義務時，均應「按
     次」分別科處行政罰鍰。且任何人單獨或與他人共同取得任一公開發行公司百
     分之十股份及其後之持股變動情形均未向被上訴人申報者，若僅以其違反證券
     交易法第四十三條之一第一項前段規定處罰，而未以違反後段之規定予以處罰
     ，相較於已依該條項前段規定向被上訴人申報，而就其後持股異動未向被上訴
     人申報而以違反後段之規定予以按次處罰者，將導致處罰輕重不公。被上訴人
     特於八十七年十月三十一日修正發布之申報事項要點中增列第九點當取得人違
     反任一作為義務時，即應分別科處行政罰鍰，以明白宣示前述意旨。另有關上
     訴人等與案關公司間有無意思聯絡部分，並非被上訴人主觀恣意推斷，係就上
     訴人等與案關公司間之密切關係及其買賣系爭股票之委託行為均十分類似，被
     上訴人依其委託行為及其買賣股票價額、數量作成分析摘要表，據以認定，尚
     屬有據。且上訴人等與案關公司（除優勝公司、威鋒公司、領先公司外）均為
     系爭優美公司原始股東，此為兩造所不爭執，對系優美公司股權變動事宜，本
     負有申報之義務，惟考量優美公司初期股權變動幅度並不大，且其經營權亦無
     重大變更，持股比例一直維持在百分之二十、二十一左右，被上訴人僅係觀察
     其股權變動情況有無異常，自八十六年二月優勝公司成立開始買賣系爭股票，
     迄至八十六年七月間，其股權變動持股比例已達百分之三十，短短數月間增加
     持股達百分之十，實屬異常現象，被上訴人遲至八十六年三月二十五日，始以
     上訴人等違反證券交易法第四十三條之一第一項規定，依據申報事項要點，並
     依同法第一百七十八條規定為第一次裁處罰鍰之處分，已採從寬之認定標準。
     另參照證券交易法第四十三條之一規定意旨，共同取得人認定之重點在於其共
     同取得股份之目的為何，本件上訴人等與案關公司取得系爭優美股票之目的，
     顯係為穩固公司經營權，且其資金來源及操盤人均係相同，其共同取得股份之
     事實，無庸置疑。上訴人所提優美椅業公司，被上訴人在八十六年三月二十五
     日前未將之列入共同取得人部分。查被上訴人係以上訴人等與案關公司整體共
     同取得之事實加以認定，只要有部分持股人之持股比例變動超過百分之一即應
     受罰，並不針對單獨之公司分別以觀，上訴人等與案關公司間關係密切已如前
     述，被上訴人並未排除認定優美椅業公司於八十六年三月二十五日為系爭共同
     取得人之身分。又本件參照案關公司短期投資操作辦法，已明白揭露其成立三
     家投資公司，目的即為穩固母公司股價及經營權，其具有目的上之結合關係，
     才據以認定有意思聯絡之存在，並非如上訴人所稱所有買賣股票之股東都會被
     列為證券交易法第四十三條之一第一項所稱共同取得人等語，資為抗辯。
三、 原審審酌全辯論意旨及調查證據之結果，以：證券交易法第四十三條之一第一
     項取得股份申報要點係被上訴人依證券交易法第四十三條之一第一項之立法意
     旨，在證券交易法第四十三條之一第一項未對共同取得作定義性規定之前提下
     ，為期於執行該法之行政行為時具有明確性、可預見性及法律秩序安定性，並
     自我約束違反該規定被告處分權之行使，以落實股權重大異動之管理，而依據
     該法第四十三條之一第一項之規定─主管機關所規定應行申報事項所訂定發布
     實施。該申報事項要點如不違反證券交易法第四十三條之一第一項之規範目的
     ，自得適用之。證券交易法第四十三條之一第一項規定之共同取得，應包括基
     於一定之法律關係、或共同之意思聯絡，或共同集資（包括分別共有或公同共
     有）而所有者而言，始符證券交易法第四十三條之一第一項之立法意旨。因此
     ，申報事項要點第三（一）點規定由本人以信託、委託書、授權書或其他契約
     、協議、意思聯絡等方法取得股份者，為共同取得，應不違反證券交易法第四
     十三條之一第一項之規範目的，自得適用之。依公司變更登記事項卡影本及優
     美公司提出之母公司與子公司短期投資內控及內稽作業流程說明書影本等附原
     處分卷可知，上訴人等與優鑫公司、優美椅業公司、前展公司及優勝公司間，
     縱未共同集資，亦有共同意思聯絡。此依「優美股票集團投資人買賣明細統計
     表」影本觀之，亦顯有意思聯絡。再經被上訴人調閱丙○○及乙○○於八十五
     年八月至八十八年六月間之成交委託買賣明細表查得，渠等委託證券商買賣優
     美股票之行為，有多日委託時間相近、委託價格相同、委託數量相似及委託書
     編號連續等之情形，亦明顯有意思聯絡之情事，上訴人等違規之事實堪以認定
     。從而上訴人等未依申報事項要點規定於所持股份變動後即向被上訴人申報，
     且累計增減變動超過已發行股份總額百分之一，亦未依申報事項要點規定於所
     持股份變動後二日內向被上訴人申報並公告，被上訴人以上開情事違反證券交
     易法第四十三條之一第一項規定，遂依同法第一百七十八條第一項第一款及第
     一百七十九條規定，裁處上訴人等罰鍰八萬元，並無違誤，訴願決定予以維持
     ，亦無不合，均應予維持。另查證券交易法第二十二條之二第一項、同法第二
     十五條第一項及同法第一百五十七條之一第一項等相關證券交易法之規定，就
     董事、監察人、經理人及持有公司股份總額超過百分之十之股東有關申報義務
     之課予、股票移轉自由權利之限制，適用於其配偶、未成年子女及利用他人名
     義而持有股票者，均已有明文規定，而同法第四十三條之一對於所謂共同取得
     人，既無類似之明文規定，依法律之邏輯解釋原則，申報事項要點第三（二）
     點即不應予以擴張解釋。被上訴人以上訴人等與優鑫公司、優美椅業公司、前
     展公司及優勝公司之負責人間有申報事項要點第三（二）點所規定之上開關係
     為由，認係共同取得，將八十六年八月十五日增加持股共計二、○○○、○○
     ○股，認已超過百分之一，於法雖有未合，惟上訴人等與上開公司有意思聯絡
     之共同取得關係，前已詳述，結果並無不同，原處分及訴願決定關於此部分之
     適用，容有不當，仍應予維持。另查證券交易法第四十三條之一之立法意旨，
     係使股權重大異動之資訊能「即時」且充分揭露，以作為投資人投資決策之參
     考。而證券交易法第四十三條之一第一項前後段之規定，係屬取得人不同之作
     為義務；亦即，申報事項要點第一點規定任何人單獨或與其他人共同取得任一
     公開發行公司已發行股份總額超過百分之十之股份者，應於取得後十日內依申
     報事項要點之規定向被上訴人申報，即屬取得人依證券交易法第四十三條之一
     第一項前段規定之作為義務；又申報事項要點第七（一）點規定所持股份數額
     增減數量達該公開發行公司已發行股份總額百分之一時，應於事實發生之日起
     二日內公告並檢附公告報紙向被上訴人申報，即屬取得人依證券交易法第四十
     三條之一第一項後段規定之作為義務；如此方足以貫徹該規定之立法意旨及規
     範精神，應未牴觸母法規定。且證券交易法中並未訂有如刑法總則有關牽連犯
     或連續犯之規定，尚難比附援引非屬行政法之刑法總則之規定，予以從一重處
     斷或以一罪論，故取得人違反任一作為義務時，均應按其個別違反之行為，分
     別裁處行政罰鍰，且無須事先通知改善始得處罰，殆無疑義。證券交易法第一
     百七十八條第一項之規定，核與同條第二項連續處罰之性質不同，無待另於該
     條第二項重為規定。再者，任何人單獨或與他人共同取得任一公開發行公司百
     分之十股份及其後之持股變動情形均未向被上訴人申報者，若僅以其違反證券
     交易法第四十三條之一第一項前段規定處罰，而未以違反後段之規定予以處罰
     ，相較於已依該條項前段規定向被上訴人申報，而就其後持股異動未向被上訴
     人申報，而以違反後段之規定予以按次處罰者，將導致處罰輕重不公，無異鼓
     勵取得人自始即不申報之情形發生，如此將違反公平原則及證券交易法第四十
     三條之一規定之立法意旨。參以上訴人於八十七年十月三十一日修正發布之申
     報事項要點中，特增列第九點當取得人違反任一作為義務時，即應分別科處行
     政罰鍰，即明白宣示前述意旨。綜上所述，前揭共同取得人於八十六年八月十
     五日增加持股共計二、○○○、○○○股，累計增減變動超過已發行股份總額
     百分之一，未於所持股份變動後二日內向被上訴人申報並公告，其違規事實堪
     以認定。被上訴人以上開情事違反證券交易法第四十三條之一第一項規定，遂
     依同法第一百七十八條第一項第一款及第一百七十九條規定，裁處上訴人等罰
     鍰八萬元（折合新台幣二十四萬元），並無違誤，訴願決定予以維持，亦無不
     合。上訴人等猶執前詞，聲請撤銷原處分及訴願決定，為無理由，應予駁回。
四、本院查：申報要點第三條第二款係就申報義務主體所取得之股份範圍加以規範，
    其中由於本人與其配偶、未成年子女及二親等以內親屬之間，關係密切，除非有
    特別情事，依經驗法則，渠等所主導或控制之公司輒與本人擔任董事長之公司取
    得向一家公開發行公司之股票，合計超過其已發行股份總額百分之十，應非巧合
    ，堪認係有意之安排。而是否有特殊情事，與證責任在行為人，不在主管機關，
    故主管機關在無反證之情況下，依申報要點所揭示之親屬關係，就渠等所主導或
    控制之公司所取得之股份，解為具有意思聯絡或利用關係而算入共同取得之股份
    ，並無違經驗法則，於此範圍內上開要點未違反證券交易法第四十三條之一第一
    項之立法意旨，得予適用。原判決認係擴張法條之解釋，不得適用，固有未當，
    惟本件上訴人等與關係公司有前述關係及意旨聯絡，依申報要點第三條第一款、
    第二款規定，應屬共同取得人，原判決結論並無不同，仍應予維持。上訴人等所
    提原審法院八十九年度訴字第二五三號判決所持不同見解，並無拘束本院之效力
    ，該判決亦經本院九十年度判字第二四六二號判決廢棄在案。又原判決認定上訴
    人等與關係公司間有意思聯絡，已明其理由及所憑認定之證據，並非出於臆測
    ，尚無上訴人等所稱判決不備理由及牴觸本院六十一年判字第七十號判例意旨之
    違法。次查，依原處分卷附優美股票集團投資人買賣明細統計表顯示，上訴人等
    與優美綺業公司、優鑫公司、前展公司於八十五年五月十八日持有股份已達百分
    之二一．一二七，八十六年二月十九日優勝公司加入購買優美公司股票，合計達
    百分之二二．一一四，至八十六年三月二十五日優勝公司購買優美公司股票，合
    計持有股票百分之二二．五二六之期間，上訴人等與上開公司之持有數均未低於
    百分之十，原處分認八十六年三月二十五日上訴人等與上開公司始共同取得優美
    公司已發行股份總額超過百分之十之股份，縱有不符，然不論上訴人等是否於八
    十五年五月十八日以前，即與上開公司共同取得超過百分之十之優美公司股票，
    其等於八十六年三月二十五日前已取得超過百分之十股票則無疑問，是此後股票
    變動，依規定自應申報，持股增、減數量達該公司已發行股份總額百分之一時應
    即公告並申報。本件係因上訴人等與關係公司等共同取得人於八十六年八月十五
    日增加持股共計二、○○○、○○○股，未依規定於所持股份變動後即向被上訴
    人申報，且其累計增減變動超過已發行股份總額百分之一時亦未立即公告並申報
    ，而為處罰，尚不因上訴人等共同取得人何時取得超過百分之十期日認定之不同
    而異。被上訴人未於上訴人等與關係公司等共同取得超過百分之十之優美公司股
    票而未申報，即予處罰，僅係有否怠於執行之行政責任問題，尚難據此認被上訴
    人同意上訴人等與關係公司非共同取得人而主張有信賴保護原則之適用。上訴人
    等主張八十六年五月十八日以前即已取得超過百分之十股票，不負證券交易法第
    四十三條之一第一項之申報及後續補正程序義務云云，殊無可取。再者，證券交
    易法第四十三條之一第一項後段規定「申報事項如有變動時，並隨時補正之。」
    故每一變動共同取得人即負一申報義務，如違反各申報義務，應按次分別處罰，
    此與憲法第二十三條規定或比例原則無違，亦與本院二十四年判字第七十一號及
    四十五年判字第四號判例所指情形不同，無從援用。至行政秩序罰法草案第二十
    四條之連續行為之處罰規定，當時尚未經立法公布施行，亦尚無適用餘地。另被
    上訴人依證券交易法第四十三條之一第一項規定：「主管機關所規定應行申報事
    項」，訂定申報要點發布實施，並就該條項所定之「取得股份」、「共同取得人
    」、「取得方式」等，予以明白規定其定義及其適用範圍，以闡釋該規定之含義
    ，使取得人間知悉在何種情形屬共同取得人應行申報。核其性質屬主管機關基於
    職權，為執行證券交易法第四十三條之一第一項規定之必要而為之補充性解釋規
    定，未增加共同取得人之義務，自無違反憲法第二十三條規定或法律保留原則、
    法律明確性原則，亦與司法院釋字第三九四、五二二號解釋意旨無何牴觸。上訴
    人等主張申報要點第二、三、四條等規定，違反證券交易法第四十三條之一第一
    項規定之授權乙節，亦非可採。其並執陳詞指摘原判決不當，聲明廢棄，為無理
    由，應予駁回。
據上論結，本件上訴為無理由，爰依行政訴訟法第二百五十五條第一項、第九十八條
第三項前段、第一百零四條、民事訴訟法第八十五條第一項前段，判決如主文。
中    華    民    國    九十二      年      十        月      九        日
                    最 高 行 政 法 院  第 二 庭
                                審 判 長 法  官      陳  石  獅
                                         法  官      吳  錦  龍
                                         法  官      吳  明  鴻
                                         法  官      高  啟  燦
                                         法  官      黃  合  文
右  正  本  證  明  與  原  本  無  異
                                         法院書記官  蘇  金  全
中    華    民    國    九十二      年      十一      月      三        日


司法院資訊處製作；財團法人民間司法改革基金會備份。
